臺灣臺北地方法院民事判決　九十度重訴字第三二○號
　　原　　　告　乙○○
　　法定代理人　甲○○
右當事人間請求不動產所有權移轉登記事件，本院判決如左：
    主      文
原告之訴及假執行之聲請均駁回。
訴訟費用由原告負擔。
    事      實
甲、原告方面：
壹、聲明：
一、被告應給付原告新臺幣（下同）七百萬元，及自民國九十年四月十八日起至清償
    日止，按年息百分之五計算之利息。
二、願供擔保，請准宣告假執行。
貳、陳述：
一、原告於民國八十三年五月十日與訴外人忠冠建設開發股份有限公司（以下簡稱忠
    冠公司）簽訂房屋預定買賣契約書，以七百萬元之價格，向忠冠公司買受坐落臺
    北市○○區○○段二小段三八八、三一九地號土地，由忠冠公司與被告合建之「
    通化財神」大樓編號五樓Ａ１房屋（保存登記後之門牌號碼：臺北市○○街九十
    一號五樓之一），原告已先後於八十三年五月十日、八十五年十一月三十一日支
    付買賣價金五百七十四萬元、一百七十六萬元，被告則書立切結同意書，承諾於
    大樓興建完成，系爭房屋辦理保存登記後，逕將系爭房屋所有權移轉登記為原告
    所有，詎被告竟於訴訟繫屬中將系爭房屋所有權移轉登記為訴外人章麗紅所有，
    被告對原告之給付已屬不能，原告自得依民法第二百六十九條第一項、第二百二
    十六條第一項規定，請求被告賠償原告所受損害。
二、忠冠公司於八十五年十月二日出具切結同意書，述明俟其與被告合建之大樓完工
    辦妥保存登記後，即由起造人即被告公司逕將該大樓五樓Ａ１房屋所有權移轉登
    記予原告，被告公司旋於八十五年十月五日由其負責人朱火文出面認可表示同意
    ，蓋用被告公司及負責人印鑑章，並將該切結同意書原本、臺北市政府建設局第
    一科八十七年一月十三日所發北市建一科00000000號資格印鑑證明書交
    原告收執，該等切結同意書上鈐蓋之印文確屬真正，被告對原告自負有移轉系爭
    房屋所有權之義務，其抗辯：切結同意書之效力僅止於被告公司與忠冠公司間，
    而與原告無涉等語，容有誤會。
三、證人朱火文於本院審理時固證稱：其對系爭切結同意書並不知情，亦未簽署「同
    意」字樣於切結同意書上等語。惟查系爭切結同意書上記載之「同意」二字，與
    證人朱火文當庭書寫之「同意」字樣，其筆觸相合，已足徵證人朱火文所為證純
    屬曲附被告公司之詞。且被告所提之保證書第三條即有「由坡心無條件逕將所有
    權移轉登記予買方」之記載，而該時被告公司之代表人亦為朱火文，此與證人朱
    火文證稱：「我在當負責人之時期，並沒有與忠冠約定由坡心代為移轉所有權登
    記給買主」等語顯不相符，益見證人朱火文證述之內容不實。
四、原告所提之「切結同意書」，依當事人之真意、文書之形式及內容，應認係被告
    公司與忠冠公司訂定之第三人利益契約，理由如左：
  (一)本於合建契約，就合建大樓三樓以上房屋，應分配予忠冠公司，惟起造人名義係
    被告公司，因之，於建物所有權第一次登記完竣時，被告公司應將該等房屋所有
    權移轉登記予忠冠公司。
  (二)系爭大樓Ａ棟五樓Ａ１房屋，被告公司原對忠冠公司負有給付義務，嗣於八十五
    年十月五日忠冠公司與被告公司合意由被告公司向第三人即原告給付，經雙方書
    立「切結同意書」成立契約。
五、按第三人利益契約係約定債務人向第三人為給付之契約，第三人有向債務人直接
    請求給付之權利，於債務人不履行債務時，對於債務人有債務人不履行之損害賠
    償請求權，該第三人可請求賠償未向自己給付所生之損害（最高法院六十六年臺
    上字第一二０號判例及七十二年臺上字第一二三九號、八十三年臺上字第一三六
    號、八十三年臺上字第八三六號判決意旨參照）。本件被告既於訴訟繫屬中將系
    爭房屋所有權移轉登記為訴外人章麗紅所有，其對原告之給付已屬不能，原告自
    得請求被告賠償未向原告給付所生之損害。
六、又揆諸系爭切結同意書製作之原因及過程，被告公司係於八十五年十月五日向原
    告表示「同意本案（房屋）保存登記後，由坡心公司逕行過戶予乙○○」，被告
    所為明示之同意，非僅對忠冠公司為之，亦同時對原告為意思表示，應認被告同
    意承擔忠冠公司之債務，被告抗辯：其所為僅係「通知」等語，並不足採。
七、雖被告抗辯：其早於八十五年一月二十六日，即與訴外人顏義音、忠冠公司訂立
    「保證書」，同意將系爭房屋過戶予訴外人顏義音等語。惟系爭「保證書」簽訂
    之期日既在簽訂系爭「切結同意書」之前，被告公司於出具系爭「保證書」之後
    ，猶應允將系爭房屋所有權移轉登記予原告，應認被告與忠冠公司己合意更改原
    「保證書」之內容，而無欲將系爭房屋過戶予顏義音，自不能以渠等曾書立「保
    證書」，即否認「切結同意書」之效力。
八、又被告另抗辯：系爭房屋已由忠冠公司出售予顏義音，被告係本於本院八十九年
    度重訴字第三六二號判決，將系爭房屋移轉登記為顏義音所有，原告訴請損害賠
    償之對象應為忠冠公司，而非被告等語。惟被告既明知有「保證書」在前，竟猶
    切結同意對原告負移轉系爭房屋所有權之義務，其所為殊與二重買賣之出賣人無
    異，現被告既已陷於給付不能，自應對原告負損害賠償責任。
參、證據：
一、房屋預定買賣契約書。
二、付款明細表。
三、切結同意書。
四、土地及建物謄本。
五、支票。
六、聲請傳訊證人陳榮全。
乙、被告方面：
壹、聲明：
一、駁回原告之訴及假執行之聲請。
二、如受不利之判決，願供擔保，請准宣告免為假執行。
貳、陳述：
一、本件被告與忠冠公司間之法律關係為合建契約，而原告與忠冠公司間之法律關係
    為買賣契約，原告與被告間並無契約關係存在，至原告所提之切結同意書，其上
    「同意」二字並非被告公司當時之負責人朱火文所書，其上被告公司及負責人之
    印鑑章亦為他人所盜蓋，此非惟業據證人朱火文到庭證述屬實，且稽之證人朱火
    文當庭書寫之「同意」二字與系爭切結同意書上之「同意」二字，其字跡完全不
    同亦明，被告從未收受該等切結同意書，而就該等切結同意書之內容與忠冠公司
    達成合意。
二、雖原告之父陳榮全於本院審理時，證稱：系爭切結同意書係忠冠公司寫好後交予
    伊，伊在通化街三十九巷土地公廟上三樓辦公室交予朱火文簽寫「同意」二字，
    並鈐蓋印章，印鑑證明係朱火文稱申請使用執照需印鑑證明，故多申請一份事後
    交付予伊等語。惟查：
　(一)坡心公司原址臺北市○○街一一０號（之一），於八十四年六月十五日奉准變更
　　住址為臺北市○○街一六三號一樓，並非土地公廟三樓，證人陳榮全證稱：在土
　　地公廟上三樓辦公室交給朱火文簽寫等語，自屬不實。
  (二)證人朱火文業於本院審理時否認系爭切結同意書上「同意」二字為其所書，被告
    公司及負責人之印鑑亦非其所鈐蓋，證人陳榮全證稱：「同意」二字為朱火文所
    寫，大小章為朱火文所蓋，應屬偽證，不足採信。
  (三)另建築房屋申請使用執照，並不需要印鑑證明，且依原告書狀所載，系爭印鑑證
    明係八十七年間交付（印鑑證明申領日期為八十七年一月十三日），惟被告實則
    於八十八年二月十二日始竣工，縱申請使用執照需申請印鑑證明，亦應在八十八
    年二月十二日之後，前後相距一年多，被告實無可能交付竣工日期前之印鑑證明
    予原告？況被告公司該時之負責人已變更為何光雄，卸任的朱火文怎可能將印鑑
    證明交給原告或證人陳榮全？證人陳榮全關於印鑑證明之來源及交付之事實所為
    之證言，明顯虛偽。
  (四)此外，系爭借貸協議書係由原告訴訟代理人為見證人，由加註可知，被告公司應
    於八十七年一月十五日以前提供被告公司印鑑證明予訴外人陳從龍，原告所提之
    印鑑證明既係八十七年一月十三日申請，顯係為交付予陳從龍而申請，被告公司
    並未交付印鑑證明予原告，蓋系爭切結同意書係八十五年十月間之事，其上並未
    註明交付印鑑證明一事，何以被告另於八十七年一月十三日後再補提印鑑證明予
    原告，此與經驗法則相違，證人陳榮全所為之證言，顯與偏頗之虞，不足採信。
三、又依系爭切結同意書之內容所載，該等文書係通知被告於系爭房屋辦妥保存登記
    後，得由被告逕行過戶予原告，係屬通知之性質，而系爭切結同意書係忠冠公司
    交付原告，而非交付被告，核其法律性質，應僅為第三人負擔契約，而非第三人
    利益契約，亦即契約成立於忠冠公司與原告間，被告僅是受指示，依民法第二百
    六十八條規定，不論被告不為給付是否有可歸責之事由，原告均僅得向忠冠公司
    請求損害賠償，尚不得向被告請求，原告請求被告賠償其所受損害，於法無據。
四、退步言之，縱認系爭切結同意書之內容已使被告公司及忠冠公司成立第三人利益
    契約，惟依民法第二百七十條規定，債務人得以由契約所生之一切抗辯，對抗受
    益之第三人，參酌日本之實務見解，認為「為第三人買賣他人之所有物，約定移
    轉其所有權於第三人時，受約人（即利他契約之債權人）雖非買受人，然得對於
    約定人（即利他契約之債務人）請求向第三人移轉標的物之所有權，可與買受人
    同視，約定人不能將標的物之所有權移轉於第三人時，受約人於訂約時知其標的
    物之所有權不屬於約定人者，受約人不得請求約定人向第三人為損害賠償，同時
    第三人亦不得請求損害賠償」，故第三人利益契約之當事人於訂約時知道標的物
    之所有權不屬於債務人所有，不管債權人或第三人均不得請求損害賠償。同理，
    第三人利益契約之當事人於訂約時，知道標的物之所有權有雙重買賣時，債務人
    對於第二買受人有給付不能之情事，不管債權人或第三人，亦不得請求損害賠償
    。查忠冠公司、被告公司、顏義音三方於八十五年一月二十六日簽訂保證書，同
    意將系爭房屋無條件過戶予顏義音，而系爭切結同意書係於八十五年十月五日簽
    訂，當時忠冠公司已將之出售予顏義音，對原告即有給付不能之情事，且係可歸
    責於忠冠公司，依民法第二百二十五條規定，被告公司已免給付義務，忠冠公司
    對於被告並無請求賠償損害之權，被告公司自得援此抗辯對抗原告，則原告亦無
    請求賠償之權利。
五、再者，忠冠公司於八十八年十一月二十九日系爭房屋辦妥保存登記前，即對其因
    合建契約所可取得之房屋喪失權利，茲析述如左：
  (一)依忠冠公司與被告簽訂之合作建築契約書第九條約定：「雙方與三信建設股份有
    限公司於八十二年九月一日所定之協議書，作為本契約之一部分，如乙方（按即
    忠冠公司）未依協議書第一條、第三條所訂乙方之付款義務依期履約，本契約解
    除．．．」，訴外人忠冠公司並未依協議書第三條之付款義務支付六千萬元，系
    爭合建契約已因條件成就而解除，合建契約已失其效力，忠冠建設公司已不能主
    張合建契約所取得之權利。
  (二)依合建契約第八條約定：「乙方（按即忠冠公司）並於開工日起二十七個月（指
    日曆天）內完工交屋，乙方若有任何違約．．．，並得解除本契約將土地收回，
    已興建之建物沒收．．．」。系爭房屋係於八十三年八月十八日開工，忠冠公司
    應於二十七個月即八十五年十一月十八日完工交屋，忠冠建設公司並未依期完工
    ，被告已於八十八年三月一日以臺北安和郵局第一三二七號存證信函解除契約，
    並沒收建物，顯然該等建物，已非忠冠公司所有。
  (三)另忠冠公司曾於八十六年九月二十六日與顏義音簽訂之權利讓與協議書，其中第
    二條約定，乙方（按即忠冠公司）願自本協議書簽立時起，即將基於前揭合作建
    築契約所生之所有權利全部讓與予丙方（按即顏義音），但合作建築義務，仍由
    乙方負責履行，忠冠公司既將合建房屋之權利讓與顏義音，其顯已不能再主張合
    建契約所分得三至八樓之房屋為其所有。
  (四)忠冠公司既已喪失因合建契約所分得房屋之處分權，原告已無取得產權之可能，
    被告當無再依切結同意書之約定，將房屋移轉予原告，故而，給付不能係不可歸
    責於被告之事由，被告當無賠償之責任。
參、證據：
一、保證書。
二、本院八十九年度重訴字第三六二號民事判決。
三、借貸協議書。
四、臺北市政府建設局八十四年六月十五日建一字第００九八０九一七號函。
五、使用執照申請書。
六、合作建築契約書。
七、協議書。
八、臺灣臺中地方法院八十五年度重訴字第一九五號民事判決。
九、存證信函。
十、權利讓與協議書。
十一、聲請訊問證人朱火文。
    理    　由
一、按訴狀送達後，原告不得將原訴變更或追加他訴，但因情事變更而以他項聲明代
    最初之聲明者，不在此限，民事訴訟法第二百五十五條第一項第四款定有明文。
    本件原告起訴原請求被告將坐落臺北市○○段○○段三八八地號土地上，門牌號
    碼：臺北市○○街九十一號五樓之一房屋所有權移轉登記予原告，嗣於訴訟繫屬
    中，被告將該等房屋移轉登記為訴外人章麗紅所有，是其情事有所變更，原告乃
    變更聲明為請求被告給付一定金錢之損害賠償，依上開規定，原告所為之訴之變
    更，應予准許，合先敘明。
二、原告起訴主張：其於八十三年五月十日與訴外人忠冠公司簽訂房屋預定買賣契約
    書，以七百萬元之價格，向忠冠公司買受坐落臺北市○○區○○段二小段三八八
    、三一九地號土地，由忠冠公司與被告合建之「通化財神」大樓編號五樓Ａ１房
    屋（保存登記後之門牌號碼：臺北市○○街九十一號五樓之一），原告已先後於
    八十三年五月十日、八十五年十一月三十一日支付買賣價金五百七十四萬元、一
    百七十六萬元，被告則書立切結同意書，承諾於大樓興建完成，系爭房屋辦理保
    存登記後，逕將系爭房屋所有權移轉登記為原告所有，詎被告竟將系爭房屋所有
    權移轉登記為訴外人章麗紅所有，被告對原告之給付已屬不能，爰依民法第二百
    六十九條第一項、第二百二十六條第一項規定，請求被告賠償原告所受損害等語
    。
三、被告則以：(一)原告所提之切結同意書，其上所載之「同意」二字，非被告公司原
    負責人朱火文所書，其上鈐蓋之被告公司印章亦非朱火文所為，該等切結同意書
    既非真正，其內容自不得拘束被告。(二)且縱認系爭切結同意書為真正，其性質亦
    僅屬民法第二百六十八條所定之第三人負擔契約，系爭買賣標的給付不能既非可
    歸責於被告，依上開規定，原告請求損害賠償之對象應為書立切結書之忠冠公司
    ，其訴請被告賠償其所受損害，顯然於法無據。(三)再者，忠冠公司業於八十六年
    九月二十六日與顏義音簽訂權利讓與協議書，將該公司基於上開合作建築契約書
    所生之所有權利讓與顏義音，並由該公司繼續履行合建義務，嗣該公司未依被告
    與忠冠公司簽訂之合作建築契約書第八條約定，於開工日起二十七個月即八十五
    年十一月十八日前完工交屋，被告已於八十八年三月一日以忠冠公司未依限完工
    交屋為由解除系爭合作建築契約，並沒收忠冠公司興建完成之建物，忠冠公司已
    喪失對系爭房屋之處分權，被告當無再依切結同意書內容，將系爭房屋所有權移
    轉予原告之餘地，自亦無賠償責任之可言等語資為抗辯。
四、原告主張其於八十三年五月十日與忠冠公司簽訂房屋預定買賣契約書，以七百萬
    元之價格，向忠冠公司買受坐落臺北市○○區○○段二小段三八八、三一九地號
    土地，由忠冠公司與被告合建之「通化財神」大樓編號五樓Ａ１房屋（保存登記
    後之門牌號碼：臺北市○○街九十一號五樓之一），原告已先後於八十三年五月
    十日、八十五年十一月三十一日支付買賣價金五百七十四萬元、一百七十六萬元
    ，而該等房屋於原告起訴後，經被告移轉登記為章麗紅所有之事實，已據原告提
    出房屋預定買賣契約書、付款明細表、建物登記謄本等件為證，且為被告所不爭
    ，原告此部分主張，應堪信為真實。
五、又原告主張被告已書立切結同意書，承諾於大樓興建完成，系爭房屋辦理保存登
    記後，逕將系爭房屋所有權移轉登記為原告所有，其將系爭房屋所有權移轉登記
    為章麗紅所有，顯已給付不能，其得依民法第二百六十九條第一項、第二百二十
    六條第一項規定，請求被告賠償原告所受損害等語，則為被告所否認，並以前詞
    置辯，是本件所應審究者為：(一)被告是否曾書立系爭切結同意書？(二)系爭切結同
    意書之法律性質是否為第三人利益契約？(三)原告得否本於系爭切結同意書請求被
    告賠償其所受損害？茲論述如下：
  (一)按私文書經本人或其代理人簽名、蓋章者，推定為真正，民事訴訟法第三百五十
    八條第一項定有明文。又印章由自己蓋用，或由有權使用之人蓋用為常態，由無
    權使用之人蓋用為變態，主張變態事實之當事人，應就此負舉證責任倘不能舉證
    證明其係被人盜用，依民事訴訟法第三百五十八條第一項規定，該私文書即應推
    定為真正（最高法院七十四年臺上字第四六一號、七十四年臺上字第二一四三號
    判決意旨參照）。本件被告就原告所提之系爭切結同意書，其上鈐蓋之被告公司
    及負責人印章為該公司登記之印鑑，係屬真正，既不加爭執，揆諸前揭判決意旨
    諭示，自應由被告就該公司印章遭他人盜蓋一節，負舉證責任。
  (二)本件被告抗辯系爭切結同意書上「同意」二字係他人偽造，且鈐蓋之印章亦係遭
    他人盜蓋，固據其舉證人朱火文為證。惟姑不論證人朱火文原為被告公司之負責
    人，其是否代表被告公司於系爭切結同意書上簽署「同意」二字，並鈐蓋公司及
    其本人印章，攸關系爭切結同意書能否對被告公司發生效力，被告公司應否本於
    該等切結同意書負擔一定之權利義務等事項，其所為證言本難免偏頗，而難採信
    。且細繹證人朱火文於本院審理時所為之證言，證人朱火文實僅單純否認於系爭
    切結同意書上簽署「同意」二字及鈐蓋被告公司及其本人印章等節，至被告公司
    及負責人之印章究係遭何人盜蓋之積極事實則均未語焉，亦難僅憑證人朱火文所
    為之證言即遽論被告公司及負責人之印章係遭他人盜蓋。另比對證人朱火文當庭
    書寫之「同意」二字、被告所提之借貸協議書上朱火文書寫之「坡心公司將於八
    十七年一月十五日以前補提印鑑證明交乙方」等字及系爭切結書上之「同意」二
    字，其筆順、勾捺、轉折等運筆方式，均即為類似，系爭切結同意書上「同意」
    二字應為證人朱火文所書，其證稱：並未於系爭切結同意書上書寫「同意」二字
    等語，尚與事實不符，自不足以為有利被告公司之認定。
  (三)本件被告就原告所提之系爭切結同意書，其上鈐蓋之被告公司及負責人印章為該
    公司登記之印鑑，係屬真正，既不加爭執，就該公司印章遭他人盜蓋一節，又未
    能舉證以實其說，依上所述，系爭切結同意書應推定為真正，被告抗辯：系爭切
    結同意書非屬真正，不得拘束被告等語，尚非可採。
  (四)按第三人利益契約之成立，依民法第二百六十九條第一項規定，乃必須契約當事
    人有使第三人對於債務人取得直接請求給付之權利之意思，亦即當事人須以契約
    約定因契約所生之債權由第三人享有，第三人基於此項債權，方得向債務人直接
    請求給付，若契約當事人並無將此項債權交由第三人享有之合意，即非屬第三人
    利益契約，至當事人間有無使第三人對於債務人取得直接請求給付之意思，應就
    交易習慣及契約具體狀況，探求當事人之真意。查忠冠公司書立之系爭切結同意
    書，其上載明：「．．．緣本公司（按即忠冠公司）業將Ａ棟合計四十三．二坪
    五樓Ａ１一戶售予乙○○君，今本公司切結同意於本案保存登記完成，得由坡心
    公司逕行過戶予乙○○君」、「此致坡心商業股份有限公司」等語，核其內容，
    系爭切結同意書乃忠冠公司為被告公司而出具，其真意在於賦與被告公司得於系
    爭房屋辦妥保存登記後，逕行將所有權移轉登記為原告所有之權利，並非具體約
    定由原告取得向被告直接請求給付之權利，此參諸忠冠公司出具系爭切結同意書
    之對象為被告公司，而非原告，且該等切結同意書，其上僅記載：「『得』由坡
    心公司逕行過戶予乙○○君」等語，而未提及被告公司應將系爭房屋所有權逕行
    過戶予原告或原告得直接請求被告公司將系爭房屋所有權移轉登記為其所有等節
    即明，揆諸前揭說明，本件情形尚與第三人利益契約有間，原告主張：系爭切結
    同意書係屬第三人利益契約等語，尚非可採。
  (五)本件原告係向忠冠公司買受系爭房屋，既為原告所是認，而系爭切結同意書僅係
    忠冠公司賦與被告公司得於系爭房屋辦妥保存登記後，逕行將所有權移轉登記為
    原告所有之權利，被告公司、忠冠公司並無使原告享有因合建契約所生之債權之
    意思，復如前述，則原告以系爭切結同意書係屬第三人利益契約，進而本於民法
    第二百六十九條第一項、第二百二十六條第一項規定，請求被告賠償因給付不能
    所生之損害，即非正當，不應准許。
六、綜上所述，系爭切結同意書既非屬第三人利益契約之性質，則原告依民法第二百
    六十九條第一項、第二百二十六條第一項規定，請求被告賠償因給付不能所生之
    損害七百萬元，及自九十年四月十七日準備狀繕本送達翌日即九十年四月十八日
    起至清償日止，按年息百分之五計算之利息，即屬無據，應予駁回。原告之既經
    駁回，其假執行之聲請亦失所附麗，應併予駁回。
七、本件事證已臻明確，兩造其餘攻擊防禦方法及所提證據，核與本件判決結果不生
    影響，爰不另一一論述，附此敘明。
八、結論：本件原告之訴為無理由，依民事訴訟法第七十八條，判決如主文。
中　　　華　　　民　　　國　　九十一　　年　　　四　　　月　　 十九　　 日
                              民事第六庭法      官　陳秀貞
右為正本係照原本作成
如對本判決上訴，須於判決送達後廿日內向本院提出上訴狀
中　　　華　　　民　　　國　　九十一　　年　　　五　　　月　　 十　　　 日
　　　　　　　　　　　　　　　　　　　　法院書記官　林秀妙
